臺灣高等法院刑事判決　　　　　　　　96年度上易字第2111號
上　訴　人　臺灣板橋地方法院檢察署檢察官
被　　　告　甲○○
上列上訴人因被告竊佔案件，不服臺灣板橋地方法院96年度易字
第533號，中華民國96年7月19日第一審判決（起訴案號：臺灣板
橋地方法院檢察署95年度偵字第17979號），提起上訴，本院判
決如下：
    主  文
上訴駁回。
    理  由
一、公訴意旨略以：被告甲○○與案外人丙○○原有金錢消費借
    貸關係往來，丙○○因積欠被告新台幣（下同）200萬元，
    乃於民國95年4月15日以其夫丁○○之名義與被告簽訂租賃
    契約，將臺北縣三重市○○街6號1、2樓、6號2樓之1（起訴
    書誤載為6之1號2樓）、6之1號等建物出租予被告，約定租
    賃期限自95年4月15日起至102年4月14日止，用以抵償前開
    丙○○所積欠之金錢，惟上開建物早於91年6月19日因買賣
    業已移轉登記為告訴人乙○○所有，而被告迄於95年5月間
    某日經由告訴人告知，亦已知悉系爭建物為其所有，丙○○
    無權轉租，被告屬無權占有，仍意圖為自己不法利益，繼續
    佔有使用上開建物，幾經告訴人要求，皆置之不理，堅持不
    返還上開建物。因認被告涉有刑法第320條第2項之竊佔罪嫌
    。
二、按犯罪事實應依證據認定之，無證據不得認定犯罪事實，刑
    事訴訟法第154條第2項定有明文。次按認定犯罪事實所憑之
    證據，雖不以直接證據為限，間接證據亦包括在內；然而無
    論直接或間接證據，其為訴訟上之證明，須於通常一般之人
    均不致有所懷疑，而得確信其為真實之程度者，始得據為有
    罪之認定，倘其證明尚未達到此一程度，而有合理之懷疑存
    在時，事實審法院復已就其心證上理由予以闡述，敘明其如
    何無從為有罪之確信，因而為無罪之判決，尚不得任意指為
    違法。又刑事訴訟法第161條第1項規定：檢察官就被告犯罪
    事實，應負舉證責任，並指出證明之方法。因此，檢察官對
    於起訴之犯罪事實，應負提出證據及說服之實質舉證責任。
    倘其所提出之證據，不足為被告有罪之積極證明，或其指出
    證明之方法，無從說服法院以形成被告有罪之心證，基於無
    罪推定之原則，自應為被告無罪判決之諭知（最高法院76年
    台上字第4986號判例、92年度台上字第128號判例參照）。
三、公訴意旨認被告甲○○涉有竊佔犯行，無非係以被告之供述
    、臺北縣政府警察局員警工作紀錄簿、存證信函影本、中華
    民國郵政掛號郵件收件回執、不動產買賣契約書、臺北縣三
    重地政事務所建物所有權狀、土地所有權狀、原審95年度重
    簡字第1967號宣示判決筆錄，及現場照片10幀等為據。被告
    甲○○於審判期日經傳未到庭，據其於原審中之供述，堅決
    否認有何竊佔之犯行，辯稱：因為丙○○積欠我將近5百萬
    元的債務，所以才以她先生丁○○的名義與我簽立前揭建物
    的租賃契約，出租前揭建物來抵償債務，租約是7年。前揭
    建物是丁○○在好幾年前買的，這是鄰居大家都知道的事情
    ，我在承租該建物時，不知道該建物已經過戶給乙○○了，
    直到乙○○在95年5月間來找我的時候，我才知道過戶的事
    情，我不是不還前揭建物，但我也是受害者，所以我一定要
    查證清楚，確認乙○○是否是前揭建物的真正所有權人，因
    為當初簽訂租約時，丙○○及丁○○都聲稱前揭建物是他們
    的。後來我已和乙○○在95年12月5日達成協議，我同意將
    前揭建物歸還乙○○，乙○○則承認我沒有竊佔的犯意，不
    再追究我的刑責，且其實我早在95年11月間就已經先行撤出
    前揭建物，後來乙○○又將前揭建物轉賣給陳秋混等語。經
    查：
(一)按所謂竊佔他人之不動產，係指違背他人之意思，擅自佔據
    他人之不動產，而侵害他人對該不動產之所有權或支配權而
    言。惟行為人主觀上必須具備竊佔犯意，且意圖為自己或第
    三人不法之利益，而為佔據之行為，始足以構成竊佔罪；倘
    行為人主觀上欠缺構成要件故意，或不具備為自己或第三人
    不法利益之意圖，則無由構成本罪，其理甚屬灼然。
(二)查前揭建物及其坐落土地原係丙○○、丁○○夫妻所有，嗣
    於91年5月30日簽訂買賣契約出賣給告訴人乙○○，並於91
    年6月19日完成所有權移轉登記之事實，有前揭建物及其坐
    落土地之不動產買賣契約書影本、協議書影本各1份及臺北
    縣三重地政事務所建物所有權狀影本、土地所有權狀影本各
    4份附卷可稽（見偵查卷第7至14頁、第77至82頁）。惟告訴
    人嗣又自95年1月1日起，將前揭建物出租於丙○○，期間為
    1年等情，此經告訴人於警詢中陳述明確，並有房屋租賃契
    約書影本1份在卷為佐（見偵查卷第129頁）。足見告訴人雖
    已係前揭建物之所有權人，但該建物在95年間既出租於丙○○，自係仍由丙○○夫妻使用支配甚明。嗣丁○○復於95年
    4月15日將前揭建物出租於被告，此亦有房屋租賃契約書影
    本1份附卷為憑（見偵查卷第122至125頁），且依被告於偵
    查中所供，其亦係自95年4月15日該日起使用前揭建物經營
    食品店。衡以丙○○夫妻於95年間既係前揭建物實際使用者
    ，外觀上自易使人誤認渠等係有權出租前揭建物之人，故倘
    依被告所辯，其乃係誤信丁○○或丙○○有權出租前揭建物
    ，遂於95年4月15日與丁○○簽訂租約，進而使用該建物作
    為食品店，亦難謂與常情不合。況依公訴意旨所指，被告係
    迄至95年5月間某日經由告訴人告知，始知前揭建物係告訴
    人所有，丙○○夫妻並無權轉租。可見依公訴意旨所認，被
    告於95年4月15日佔據前揭建物當時，亦確實不知前揭建物
    係告訴人所有，其主觀上自應係認丙○○夫妻有權出租無疑
    。故由上以觀，被告自95年4月15日起雖有佔據前揭建物之
    事實，且其縱然於告訴人在95年5月間請求歸還前揭建物時
    ，仍不願歸還，但其於佔據前揭建物之初，主觀上顯然係認
    為本於其與丁○○所簽之租賃契約，其乃係合法有權佔據前
    揭建物之人，其主觀上當無擅自佔據之竊佔故意，亦無為自
    己或第三人不法利益之意圖可言。從而，被告佔據前揭建物
    ，即與竊佔罪之構成要件有間，嗣後即便其不予歸還或遲於
    歸還前揭建物給告訴人，亦無法繩以竊佔之犯行。
(三)綜上所述，本件依檢察官所舉各項證據方法，並不足資以佐
    證被告究否確有竊佔之犯行，本院認為仍存有合理之懷疑，
    猶未到達確信其為真實之程度，自不能遽認被告確有被訴之
    竊佔犯行。此外，復查無其他積極證據足認被告有公訴意旨
    所指罪行，揆諸首揭說明，既不能證明被告犯罪，自應為無
    罪之諭知。
四、原審本同上之見解，以無積極證據足認被告有公訴人所指之
    犯行，而為被告無罪之諭知，並無不合。檢察官依告訴人所
    請，以(一)被告於偵訊時經告訴人提示證明文件即已知悉系爭
    房屋為告訴人所有，又經原審法院95年度易字第1967號民事
    判決返還房屋，卻仍惡意佔用至95年11月，嗣因告訴人無力
    繳交房貸方賣屋，無奈之下遂與被告簽下不平等協議。又(二)
    被告出示之讓渡書及租賃契約，因丁○○與丙○○迄今下落
    不明，其真偽本有爭議，且依國稅局資料顯示，被告並無財
    產及所得，則何有數百萬元可供借貸丁○○及丙○○，進而
    抵充數年租金，此顯與常情不符。另(三)被告佔用房屋8月之
    久，竟連大廈管理費亦拒繳，致告訴人遭管委會告上法院，
    倘法院仍判被告無罪則公理何在云云，而提起上訴。然上訴
    意旨(一)所執被告有竊佔犯意部分，業經前述理由詳載認定依
    據，而上訴意旨(二)、(三)所指，顯為民事爭議事項，均非本院
    所得審酌，檢察官循告訴人所請提起上訴，為無理由，應予
    駁回。
五、被告經合法傳喚，無正當理由不到庭，爰不待其陳述逕行判
    決。
據上論斷，應依刑事訴訟法第368條、第371條，判決如主文。
本案經檢察官許美女到庭執行職務。
中　　華　　民　　國　　96　　年　　12　　月　　21　　日
　　　　　　　　　刑事第五庭審判長法　官　吳  敦
　　　　　　　　　　　　　　　　  法　官　張傳栗
　　　　　　　　　　　　　　　　  法　官　官有明
以上正本證明與原本無異。
不得上訴。
                                  書記官  廖素花
中　　華　　民　　國　　96　　年　　12　　月　　27　　日
